【裁判字號】    90,台上,1994
【裁判日期】    900404
【裁判案由】    偽造文書 (貪污)
【裁判全文】
最高法院刑事判決                                九十年度台上字第一九九四號
    上  訴  人  乙○○
    選任辯護人  周春霖律師
    上  訴  人  甲○○
    選任辯護人  謝旻達律師
                李宗炎律師
右上訴人等因偽造文書（貪污）案件，不服台灣高等法院台中分院中華民國八十七年
二月十七日第二審判決（八十六年度上訴字第二一○六號，起訴案號：台灣台中地方
法院檢察署八十二年度投偵字第四八三○號、八十三年度投偵字第二二七二號），提
起上訴，本院判決如左：
    主  文
原判決撤銷，發回台灣高等法院台中分院。
    理  由
本件原判決認定上訴人乙○○、甲○○二人分別係南投縣埔里鎮公所農業課技士及課
長，均係依據法令從事公務之人員，負責承辦審核民眾申請自耕能力證明案件，自應
依據內政部訂頒「自耕能力證明書之申請及核發注意事項」及相關法令確實審查。依
上開注意事項之規定，承辦人乙○○應就申請人「自耕能力簽辦單」所列(一)申請人年
齡是否符合規定。(二)申請人是否仍是在學學生。(三)申請人是否專任農業以外之職業。
(四)承受農地與其住所在同一或毗鄰鄉（鎮市區）或其距離是否符合十五公里以內之規
定。(五)承受農地與其現耕農地是否在同一或毗鄰鄉（鎮市區）。(六)申請人是否確實住
在戶籍所在地。(七)申請人所列現耕農地是否屬實（以土地所有權狀或租賃契約為憑，
或檢送有關農地被徵收之證明）。(八)現有農地是否全部出租。(九)現有農地有無廢耕情
形。(十)現有農地有無委託經營情形。(十一)現有農地之使用狀況如何等各項予以審查；而
人民申請時應檢附之文件包含：(一)申請書。(二)最近一個月之戶籍謄本。(三)證明文件：
１現有耕地、承受農地、現有農地之土地登記簿謄本。２都市土地應檢附土地使用分
區證明書。３耕地三七五租約或公地租約影本，或經公證期滿一年之私人租約影本。
４經鄉、鎮、市、區公所備查之委託經營契約影本。(四)為查證需要必要時得請申請人
檢附其他有關證明文件。前開各項經承辦人逐一實質審查，認均符合規定後層轉課長
甲○○複審，審查均合乎規定者始可核發自耕能力證明書。詎上訴人等自民國八十一
年十二月起迄八十三年三月間，共同基於概括犯意，均明知宋張來等二一一名（詳如
原判決所附資料表）申請人或檢附之文件不齊或欠缺核算之實質要件（其不符原因，
均詳如資料表）而不得核發，猶共同在其職務上所掌之自耕能力證明書簽辦單各項調
查結果欄故意不予詳細審核，遽以「核符」矇混，並以上訴人等之名義代為決行，核
發予宋張來等二一一件次明知為不實之自耕能力證明書，足生損害農業、地政機關對
農地移轉管理之正確性等情。因而撤銷第一審諭知上訴人等無罪之判決，改判論處上
訴人等共同連續公務員明知為不實之事項，而登載於職務上所掌之公文書，足以生損
害於公眾罪刑。固非無見。
惟查：(一)科刑之判決書，須將認定之犯罪事實詳記於事實欄，然後於理由內逐一說明
其憑以認定之證據，使事實與理由兩相一致，方為合法，倘事實欄已有敘及，而理由
內未加說明，是為理由不備，理由已有說明，而事實欄無此記載，則理由失其依據；
又若事實認定與理由說明，不相一致，或事實或理由欄內之記載，前後齟齬，按諸刑
事訴訟法第三百七十九條第十四款之規定，均屬判決不載理由或理由矛盾之當然違背
法令，足以構成撤銷之原因。刑事法上之共犯，須二人以上之行為人對於所實施之犯
罪有意思之聯絡及行為之分擔為其構成要件。原判決主文記載上訴人「『共同』連續
公務員明知為不實之事項，而登載於職務上所掌之公文書……」，理由欄亦記載「二
人有犯意聯絡及行為分擔，均為共同正犯」；但事實欄僅記載「共同基於概括犯意…
…」，其判決理由已失所依據。又原判決所附附件一資料表「承辦兼逕行決行人」或
為「乙○○」或為「甲○○」、或為「空白」（如宋張來、陳林玉鶴、賴朝賢、邱盟
晉、楊正育（原判決附表資料誤載為楊正智）……張國萍、林鴻伶），而於附件二承
辦兼逕行決行人欄之記載或為「乙○○」或為「甲○○」、或為「乙○○、甲○○」
，二者記載已不一致。又有於附件一之空白部分，在附件二則分別記載「乙○○」（
宋張來、陳林玉鶴、張國萍），或「乙○○、甲○○」（賴朝賢、邱盟晉、楊正育、
張乃昌、許見宗、嚴進興……），或為「甲○○」（洪榮欽），等不一而足，是各該
次承辦及決行之人究為乙○○、甲○○抑或上訴人等分擔實施？事實認定相互矛盾，
殊有判決理由矛盾之違法。又原判決對於僅由「乙○○」或「甲○○」其中一人就自
耕能力之審查決行及核發證明部分，何以並未分擔犯罪之實施之另一上訴人亦為共同
正犯，是否早有謀議而為共謀共同正犯？又依據卷內資料上訴人等自承其中部分申請
案件係因民意代表之關說，或因親友關說而核准，何以亦認定均屬概括犯意之範圍？
原判決事實欄並未為明確認定，自不足為法律適用依據，復疏未載明所憑之證據及其
認定之理由，亦有判決理由不備之可議。(二)原判決事實認定上訴人等違法核發自耕能
力證明與申請人謝清奇（即為起訴效力所及部分）。惟附表一不符事實欄記載「行文
南投縣魚池鄉公所，不實記載上開農地係合法使用中（未經實地勘查）」，事實認定
已前後齟齬，且依卷內資料，本件係魚池鄉公所函請南投鎮公所代查轄區○○○段七
六五－八地號土地使用情形，是否合法使用，並無其他證據足資證明乙○○有核發自
耕能力證明書之證據資料。原判決逕為認定自有認定事實不憑證據之違法。(三)依刑事
訴訟法第三百六十四條準用同法第二百八十七條規定，第二審審判長命上訴人陳述上
訴要旨後，應就被訴事實訊問被告。此項規定，旨在使被告得以適時的辯明其犯罪嫌
疑，而充分行使防禦權；故訊問被告，應就被訴事實逐一予以訊問，不得以朗讀或提
示起訴書或第一審判決書代之，藉以維護程序正義。稽之原審審判筆錄，審判長命上
訴人陳述對於檢察官之上訴有何意見後，僅就其中核發蘇瑞榮、謝秉融、謝恩如自耕
能力證明之犯罪事實訊問被告，不惟謝秉融並未申請自耕能力證明，且係檢舉上訴人
核發謝清奇自耕能力證明之檢舉人，對於上訴人等審查核發其餘二百餘人自耕能力證
明之犯罪事實，並未逐一予以訊問，其所踐行之訴訟程序，難謂於法無違。(四)採為判
決基礎之證據資料，必須經過調查程序，以顯出於審判庭者，始與直接審理主義相符
。原判決認定上訴人等違法核發之自耕能力證明有二百十一件。然審判筆錄僅記載「
對申請人之切結書、戶籍謄本、自耕地土地登記簿謄本、證明書等件有何意見（提示
並告以要旨）？」，究竟所提示者為何申請事件之資料，無從明瞭。且原判決附表一
記載申請人宋張來、陳林玉鶴之申請案件，於檔案中已無相關之申請資料。又原審曾
行文埔里鎮公所調取蘇瑞榮、楊採蓮自耕能力申請案件之資料，經該公所函覆已為台
灣南投地方法院查扣中，並未續行調閱；又依卷內資料顯示蘇瑞榮就埔里鎮○○段一
一七二、一一七三、一一七三－一、一一七四地號土地，先後於六十九年十月十七日
及八十三年八月二十二日二次申請核發自耕能力證明，且均為檢察官移送併辦案件，
則所提示之卷證資料究竟有無包括上揭資料，即屬不明，得否謂已經提示及與辯明之
機會，亦非無疑，其所踐行之訴訟程序仍有瑕疵可指。(五)原判決雖以並無證據證明上
訴人有意圖為自己或第三人圖得不法利益之故意，認不構成修正前貪污治罪條例第六
條第一項第四款之罪嫌。然查乙○○於偵查中坦承其違法核發自耕能力證明（使申請
人得據以取得買賣農地之資格，進而購買如附件所示之農地），『有違法圖利老百姓
』在卷，此不利於上訴人之自白何以不足採，原判決內並未說明理由，已有判決理由
不備之違法。況依卷內資料顯示申請人多委託代書為渠等申請自耕能力證明，而由檢
察官所搜索之資料發現，乙○○、甲○○均於短期間內多次向代書羅香蘭取得款項，
亦有將「借支」已登載帳冊內，卻尚未取款者（見四八三○號偵查卷第一九○至一九
三頁），或經常與代書林廣達飲酒，或由代書李稽鴻開立票據支付房屋貸款、汽車貸
款，是否另有隱情，原審未進一步查證，即認上訴人等並未構成圖利罪責，亦嫌速斷
，不足以昭信服。以上或為上訴意旨所指摘，或為本院得依職權調查之事項，應認原
判決有發回更審之原因，原決不另諭知無罪之被訴圖利罪部分，本於審判不可分原則
，應併予發回。
據上論結，應依刑事訴訟法第三百九十七條、第四百零一條，判決如主文。
中      華      民      國     九十     年      四      月      四      日
                              最高法院刑事第五庭
                                  審判長法官  紀  俊  乾
                                        法官  黃  正  興
                                        法官  陳  東  誥
                                        法官  張  春  福
                                        法官  韓  金  秀
      右正本證明與原本無異
                                              書  記  官
中      華      民      國     九十     年      四      月      十      日


司法院資訊處製作；財團法人民間司法改革基金會備份。
